【裁判字號】    99,上,36
【裁判日期】    991013
【裁判案由】    確認債權不存在等
【裁判全文】
臺灣高等法院花蓮分院民事判決            99年度上字第36號
上  訴  人  張德福即福景砂石行
訴訟代理人  簡燦賢律師
複代理人    吳秋樵律師
被上訴人    台灣水泥股份有限公司
法定代理人  甲○○
訴訟代理人  廖學忠律師
上列當事人間請求確認債權不存在等事件，上訴人對於中華民國
99年5月21日臺灣花蓮地方法院98年度訴字第260號第一審判決提
起上訴，本院於99年9月17日言詞辯論終結，判決如下：
    主  文
上訴駁回。
第二審訴訟費用由上訴人負擔。
    事實及理由
一、上訴人主張：
  (一)兩造於民國84年間簽訂「粘土供應合約」（下簡稱系爭合約
    ），約定由上訴人提供花蓮縣壽豐鄉○○段963之2及972地
    號之土地供被上訴人採取粘土，期間自84年6月5日起至87年
    6月4日止，為期3年。雙方約定被上訴人需預付定金新台幣
    （下同）2,300,000元，用以抵扣上訴人提供採取之粘土價
    金；上訴人則須提供不動產設定抵押權以擔保被上訴人所預
    付之定金。上訴人於訂約後即商得林月蘭之同意，以其所有
    之花蓮縣吉安鄉○○段第2664地號之土地及坐落其上3606建
    號之建物共同擔保，於84年11月29日為被告設定最高限額2,
    300,000元、存續期間84年11月25日至87年11月25日之抵押
    權（下簡稱系爭抵押權），並經花蓮地政事務所以花登字第
    037839號登記完竣，其後被上訴人即依約給付2,300,000元
    並開始採取粘土。
  (二)被上訴人因係從事高污染之水泥製造業，遭在地居民抗議，
    被上訴人無法與居民達成協議，而停工未繼續採取粘土，直
    至兩造間合約有效屆至後（即87年6月4日），被上訴人僅開
    採價值約349,799元之粘土。因被上訴人日前主張以其預付
    款扣抵其所僅採取之粘土後，上訴人尚須返還1,950,201 元
    之預付款，上訴人拒不返還據而聲請拍賣抵押物。
  (三)系爭合約有效期間既為84年6月5日至87年6月4日止，其期限
    已屆滿，兩造合約關係即已消滅，無庸另行終止。且依系爭
    合約，上訴人可預期之利益至少為4,050,000元，而此預付
    款為2,300,000元，其性質類似定金，而有民法第249條第2
    款之適用或類推適用。而查上訴人自簽訂系爭合約後，經被
    上訴人採往測試亦未有與契約所定品質不符之情事，亦無任
    何可歸責上訴人之事由致無法供應粘土之事實存在，亦即若
    被上訴人依約前往採取粘土，當無不能履行之情。反觀被上
    訴人未整體衡量其本身高污染工業之疑慮，亦未將在地居民
    之反對因素納入考量，於在地居民反對後亦未提出具體方案
    加以協調，至被上訴人自主決定不依約履行採取粘土，自屬
    可歸責於被上訴人之事由。則上訴人適用或類推適用民法第
    249條之規定，自無須返還被上訴人上開預付款，被上訴人
    對上訴人亦無有何債權存在。
  (四)爰聲明請求：(1)原判決廢棄；(2)確認系爭抵押權所擔保之1,
    950,201元之債權不存在；(3)系爭抵押權應予以塗銷。
二、被上訴人主張：
  (一)被上訴人所給付之2,300,000元預付款係向上訴人購買粘土
    之價金，性質上並非定金。且兩造訂約開採粘土後未久，上
    訴人即遭民眾檢舉其提供開採粘土之土地未辦理水土保持，
    遭花蓮縣政府禁止開採；且上訴人本人涉竊佔案件遭偵辦，
    致無法繼續將上述之土地供上訴人開採粘土。是本件係因可
    歸責於上訴人無法繼續履行契約，上訴人既於合約有效期間
    無法供料，被上訴人自得請求上訴人返還剩餘之預付款1,95
    0,201元，並行使系爭抵押權而受償。
  (二)另依被上訴人花蓮廠86年6月2日花（八十六）民製字第0999
    號函之內容，乃被上訴人花蓮廠三號窯於86年6月欲運轉時
    ，函請上訴人依合約進料，上訴人於接獲上揭被上訴人花蓮
    廠之函文後，始有上訴人於原審所提出86年6月23日福砂字
    第2號函文，由此更足證明上訴人一再陳稱是因被上訴人花
    蓮場三號窯不能施工，才導致其無法進料云云顯非事實。
  (三)聲明請求：駁回上訴。
三、經本院協議兩造限縮爭點如下：
  (一)系爭合約第4條所定預付款2,300,000元之性質為何？即係屬
    定金或買賣價金？
  (二)被上訴人未能於系爭合約有效期間內就上訴人所提供之土地
    開採所約定數量之粘土，究係可歸責於上訴人或被上訴人？
四、本院得心證之理由：
  (一)按所謂定金，乃契約當事人之一方，為確保其契約之履行，
    而交付他方一定之金額而言，此觀民法第248條、第249條規
    定甚明。本件依兩造所不爭執之系爭合約第4條第1款，明確
    規定「預付款：甲方（指被上訴人）提供購買粘土之預付款
    新台幣貳佰拾萬元，乙方（指上訴人）應於合約簽訂時提
    供相等金額之不動產並質權設定予甲方作為擔保，甲方於乙
    方辦妥上述質權設定手續後將預付款一次付予乙方」，第2
    款亦明定「甲方每月依乙方供應粘土數量扣回預付款每公噸
    新台幣伍元，至全部扣完為止。甲方於預付款扣完時應立即
    辦理質權塗銷」等（原審卷第10頁），顯見被上訴人交付上
    訴人之2,300,000元，顯非僅在於確保契約之履行，而係為
    履行系爭合約所為之給付，其性質屬買賣價金，當無置疑。
    上訴人主張其為定金之性質云云，已非可取。況該預付款無
    論屬買賣價金或定金之性質，被上訴人是否得請求上訴人返
    還剩餘之1,950,201元，依民法第249條、第226條及第227條
    規定，均在於有無可歸責上訴人之事由，從而該預付款之性
    質，實非本件應爭執之重點，本件爭點厥應為上開協議限縮
    爭點(二)所載。
  (二)關於上訴人未能於系爭合約有效期間內就上訴人所提供之土
    地開採所約定數量之粘土，究係可歸責於上訴人或被上訴人
    ？部分：
   (1)依系爭合約第1條第3款「乙方（即上訴人）保證土石採取
     權不得中斷及提供之土地無法律糾紛，倘有任何違法及糾
     紛情事概由乙方負完全責任，乙方因而致遭受之損失不得
     向甲方(即被上訴人) 要求賠償。」之約定，可知上訴人負
     有使其提供之土地適於開採粘土之義務，如有違背，即屬
     可歸責於上訴人之事由，上訴人應負債務不履行之責任。
   (2)查被上訴人花蓮廠於86年6月2日以花（八十六）民製字第
     0999號函知上訴人為配合被上訴人花蓮廠3號窯86年6月底
     進料後正式運轉需要，請上訴人妥為準備6月底開始進料，
     上訴人於接獲該函文後，即以86年6月23日福砂字第002 號
     函覆上訴人稱：本行依法申請核准之土石採取區，前因遭
     人檢舉而涉訟，越界採取業經一審判決無罪。水土保持問
     題正上訴中，預定本月底前宣判，俟結案後即可申請恢復
     開採，提供所需副料事非得已等語；又上訴人於系爭合約
     屆期後之87年6月10日亦提出申請書向被上訴人申請准予延
     期履行系爭合約，申請書中並自承因受現場需辦理水土保
     持與植生綠化影響，暫無法實施採取供料，需於87年9  月
     30日前改善完成經花蓮縣政府核准後始能依約履行等語；
     另，上訴人於系爭合約期滿2年後於89年6月5日更以89福砂
     字第004號函知被上訴人，謂其提供採取粘土之土地水土保
     持改善工作已辦理完成，希望能與被上訴人繼續合作供料
     等語，分別有被上訴人提出而為上訴人所不爭執上開各函
     文及申請書在卷可稽（附於原審卷第20頁至第22頁及本院
     卷第36頁）。
   (3)綜觀各開函文及申請書之內容，被上訴人主張：本件被上
     訴人未能依系爭合約約定開採粘土，實係肇因於上訴人提
     供之土地未做水土保持及涉有竊佔等法律糾紛，而遭花蓮
     縣政府禁止開採所致等情，堪以採信。則上訴人顯未依諸
     系爭合約第1條第3款約定，盡其應使提供之土地適於開採
     粘土之義務，是被上訴人無法於上訴人提供之土地上開採
     粘土，自屬可歸責於上訴人之事由。上訴人主張係因被上
     訴人無法與居民協調致被上訴人自主決定不依約履行採取
     粘土，屬可歸責於被上訴人之事由云云，迄未舉證以實其
     說，難以採信。
   (三)按，因可歸責於債務人之事由，致為不完全給付者，債權
     人得依關於給付遲延或給付不能之規定行使其權利；因可
     歸責於債務人之事由，致給付不能者，債權人得請求賠償
     損害；民法第227條第1項、第226條第1項分別定有明文。
     查本件係因可歸責於上訴人之事由，致被上訴人僅能採取
     一小部之粘土，其餘部分之粘土則於系爭合約有效期間無
     法開採，且係上訴人未能依系爭合約之約定而為完全之給
     付，揆諸上開規定，上訴人對被上訴人自應負給付不能之
     損害賠償責任。而被上訴人已預付2,300,000元，為兩造所
     是認，扣除被上訴人已開採價值349,799元之粘土，其餘
     1,950,201元被上訴人既未能取得等價之粘土，其此部分之
     價金給付即屬受有損害，其自得請求上訴人如數賠償。又
     系爭抵押權之設定所擔保者為上訴人之履約責任，現上訴
     人既對被上訴人有給付1,950,201元之義務，其所擔保之債
     權仍屬存在。上訴人主張系爭抵押權所擔保之債權業已消
     滅，進而請求塗銷系爭抵押權，於法無據，自難准許。
五、綜上所述，本件上訴人主張本件被上訴人無法開採系爭合約
    之粘土數量，係屬可歸責於被上訴人之事由，為不足採，被
    上訴人抗辯本件因係可歸責於上訴人之事由致其無法開採粘
    土，上訴人負有損害賠償責任，尚屬可信。從而，上訴人本
    於確認之訴，請求確認系爭抵押權所擔保之1, 950,201元之
    債權不存在及系爭抵押權應予以塗銷等為無理由，不應准許
    。原審為上訴人敗訴之判決，並無不合。上訴意旨指摘原判
    決不當，求予廢棄改判，為無理由，應予駁回。
六、據上論結，本件上訴為無理由，依民事訴訟法第449條第1項
    、第78條，判決如主文。
中    華    民    國    99    年    10    月    13    日
                  民事庭審判長法  官 謝志揚
                              法  官 李水源
                              法  官 許仕楓
以上正本係照原本作成。
如不服本判決，應於收受送達後20日內向本院提出上訴書狀，其
未表明上訴理由者，應於提出上訴後20日內向本院補提理由書狀
（均須按他造當事人之人數附繕本）。上訴時應提出委任律師或
具有律師責格之人之委任狀；委任有律師資格者，另應附具律師
資格證書及釋明委任人與受任人有民事訴訟法第466條之1第l項
但書或第2項（詳附註）所定關係之釋明文書影本。如委任律師
提起上訴者，應一併繳納上訴審裁判費。
附註：
民事訴訟法第466條之1（第1項、第2項）：
對於第二審判決上訴，上訴人應委任律師為訴訟代理人。
但上訴人或其他法定代理人具有律師資格者，不在此限。
上訴人之配偶、三親等內之血親、二親等內之姻親，或上訴人為
法人、中央或地方機關時，其所屬專任人員具有律師資格並經法
院認為適當者，亦得為第三審訴訟代理人。
中    華    民    國   099    年    10    月    19    日
                              書記官 李德霞

司法院資訊處製作；財團法人民間司法改革基金會備份。
